【裁判字號】    94,訴,2227
【裁判日期】    970130
【裁判案由】    業務過失致死
【裁判全文】
臺灣高雄地方法院刑事判決              94年度訴字第2227號
公  訴  人  臺灣高雄地方法院檢察署檢察官
被      告  丙○○
            甲○○
共      同
選任辯護人  黃勇雄律師
上列被告因業務過失致死案件，經檢察官提起公訴（93年度偵字
第4305號），本院判決如下：
    主  文
丙○○、甲○○從事業務之人，因業務上之過失致人於死，各處
有期徒刑壹年貳月，均減為有期徒刑柒月。
    事  實
一、丙○○、甲○○係夫妻，丙○○為址係設高雄市○○區○○
    街42巷89號之啟新土木包工業（下稱啟新土木）負責人，甲○○則為啟新土木僱用之工地負責人，2 人負責工地之施工
    管理、監督，均係從事業務之人。緣高雄市政府工務局下水
    道工程處將「本市各區涵溝管渠零星維修工程」一案發包予
    啟新土木承攬施作，並於民國92年12月31日與啟新土木正式
    簽約，丙○○與甲○○明知前開工程在高雄市○○區○○路
    與民本街口處施工，為交通要道，且於該工程施作期間，將
    致原可供通行之水溝上路面無法通行，本應注意該工作場所
    及供公眾通行之通道，應依施工狀況審慎規劃各種安全防護
    措施，為確保工作人員及通行人車之安全，於施工地區之周
    圍應設置安全圍籬，且依上開合約約定，應設置紐澤西護欄
    、連接管、夜間警示燈、柱式閃光燈、指示方向、反光導標
    等安全措施，又於施工地段因應住戶進出，應以木板或鐵板
    覆蓋，並擺設交通錐，以示警告，使往來行人通過時能預先
    提高警覺，而有充分之反應距離，以避免往來行人通過之時
    ，發生危險，而依當時之客觀情狀，並無不能注意之情事，
    竟疏未注意及此，未依規定擺設前述之安全防護措施，僅在
    高雄市○○區○○路76號前暫放板模供住戶通行，復未加裝
    固定器等相關設施予以固定，嗣於93年2 月3 日11、12時許
    ，適有居住在該址樓上之住戶戊○○與其女兒曹○○（81年
    11 月18 日生，姓名資料詳卷）行經該施工處欲返家時，因
    該處所鋪設之板模未加裝固定器等相關防護措施予以固定，
    亦未設置其他警告標誌，以提醒注意，致戊○○不慎遭該板
    模絆倒，因頭頂部撞及該處之不明鈍物，而受有蜘蛛網膜下
    腔出血、腦室內出血、阻塞性水腦症等傷害，延至該日14、
    15時許始經家人發現其意識模糊且陷入昏迷，旋送醫急救，
    並接受緊急腦室外引流手術，仍於翌日不治死亡。
二、案經戊○○之子乙○○訴由高雄市政府警察局三民第一分局
    報告臺灣高雄地方法院檢察署檢察官偵查起訴。
    理  由
壹、證據能力部分：
一、證人丁○○、曹○○於警詢中之證述無證據能力：
  (一)被告及辯護人爭執證人即於案發現場附近擺設攤位之丁○○
    於警詢所為陳述之證據能力，因證人丁○○經本院傳喚到庭
    作證，而其於審判期日所為之證述情節，核與其於警詢中所
    為之陳述相符，因而與刑事訴訟法第159 條之2 所規定：「
    被告以外之人於司法警察調查中所為之陳述，與審判中『不
    符』時，其先前之陳述具有較可信之特別情況，且為證明犯
    罪事實存否所必要者，得為證據」之要件不符，亦核無刑事
    訴訟法第159 條之3 、之4 或之5 所規定之傳聞法則例外之
    情形，本院因認證人丁○○於警詢所為之陳述，應無證據能
    力。
  (二)被告及辯護人另爭執證人即於案發現場目睹被害人跌倒之曹
    ○○於警詢所為陳述之證據能力，因證人曹○○雖經本院傳
    喚而請假未出庭，惟按刑事訴訟法第159 條之3 規定：「被
    告以外之人於審判中有下列情形之一，其於檢察事務官、司
    法警察官或司法警察調查中所為之陳述，經證明具有可信之
    特別情況，且為證明犯罪事實之存否所必要者，得為證據：
    …三、滯留國外或所在不明而無法傳喚或傳喚不到者。」其
    立法理由在於考量審判程序中，一旦發生事實上無從為直接
    審理之原因，如一概否定該陳述之證據適格，不免違背實體
    真實發現之訴訟目的，為補救採納傳聞法則，實務上所可能
    發生蒐證困難之問題，始例外地承認該審判外之陳述，得採
    為證據。是該法條第三款規定「滯留國外或所在不明而無法
    傳喚或傳喚不到者」，稽其前後文義及立法意旨，所謂「傳
    喚不到」，顯係指「滯留國外或所在不明而傳喚不到」而言
    ，亦即以「滯留國外或所在不明」為其前提，倘無滯留國外
    或所在不明之情形，只是單純傳喚不到，自無該條款之適用
    （最高法院93年台上字第5351號判決參照）。本院衡酌本案
    證人曹○○並無前述滯留國外或所在不明之情，又其於警詢
    中所為陳述係屬被告以外之人於審判外所為陳述而為傳聞證
    據無疑，亦核無刑事訴訟法第159 條之1 、至之5 所規定之
    傳聞法則例外之情形，本院因認證人曹○○於警詢所為之陳
    述，應無證據能力。另辯護人固爭執證人乙○○、曹全發於
    警詢中所為陳述之證據能力，惟該等證言既未經本院採為認
    定被告2 人犯罪事實之證據，是就此是否有證據能力乙節，
    本院自無庸再為進一步審究，附此敘明。
二、證人丁○○、曹○○、乙○○、曹全發、張尤美對、黃增樑
    於偵訊中之證述均有證據能力：
    被告以外之人於偵查中向檢察官所為陳述，除顯有不可信之
    情況者外，得為證據，刑事訴訟法第159 條之1 第2 項定有
    明文。偵查中對被告以外之人所為之偵查筆錄，性質上雖屬
    傳聞證據，惟刑事訴訟法規定檢察官代表國家偵查犯罪、實
    施公訴，依法其有訊問被告、證人及鑑定人之權，證人、鑑
    定人且須具結，而實務運作時，檢察官偵查中向被告以外之
    人所取得之陳述，原則上均能遵守法律規定，不致違法取供
    ，其可信度極高，職是，被告以外之人前於偵查中已具結而
    為證述，除反對該項供述得具有證據能力之一方，已釋明「
    顯有不可信之情況」之理由外，不宜遽指該證人於偵查中之
    陳述不具證據能力。經查，證人丁○○、曹○○、乙○○、
    曹全發、張尤美對、黃增樑於偵訊時所為之陳述，均係於檢
    察官依法告知具結義務及偽證之處罰，經證人丁○○、乙○○、曹全發、張尤美對、黃增樑等人具結後所為（除曹○○
    為未滿16歲之人依法不得令其具結外），此有偵訊筆錄及證
    人結文附卷可憑（見93年度偵字第4305號偵查卷第28至34頁
    、第66至77頁）。被告丙○○、甲○○及其等辯護人對於上
    開證人於偵查中所為之陳述，均未曾主張或提及檢察官在偵
    查時有不法取供之情形，且客觀上並無任何證據顯示上開證
    人於前述偵訊時所為之陳述，有何顯不可信之情況，依上說
    明，自均具有證據能力。
三、證人即共同被告丙○○、甲○○於警詢、偵訊中之陳述，及
    卷附現場照片等均有證據能力：
    按被告以外之人於審判外之陳述，雖不符前4 條之規定，而
    經當事人於審判程序同意作為證據，法院審酌該言詞陳述或
    書面陳述作成時之情況，認為適當者，亦得為證據。當事人
    、代理人或辯護人於法院調查證據時，知有第159 條第1 項
    不得為證據之情形，而未於言詞辯論終結前聲明異議者，視
    為有前項之同意，刑事訴訟法第159 條之5 定有明文。立法
    意旨在於傳聞證據未經當事人之反對詰問予以核實，原則上
    先予排除，惟若當事人已放棄詰問或未聲明異議，基於證據
    資料愈豐富，愈有助於真實發現之理念，且強化言詞辯論主
    義，法院自可承認該傳聞證據例外擁有證據能力。經查：證
    人即共同被告丙○○、甲○○於警詢、偵訊中所提及彼此與
    本案相關之一切陳述、證人即被害人之同居人曹全發於案發
    後翌日所拍攝案發現場照片6 張等，及本案所援引之下列證
    據（詳後述），均屬被告以外之人於審判外所為之陳述而為
    傳聞證據，惟公訴人、被告丙○○、甲○○及其辯護人於本
    院調查證據時均明知此節，且未於言詞辯論終結前聲明異議
    ，是本院審酌上開事證作成時，應無人情施壓或干擾，亦無
    不當取供或其他違法取證之情形，認為以之作為本案之證據
    亦屬適當，依上開說明，上開事證應均具證據能力。
貳、實體部分
一、訊據被告丙○○、甲○○固均坦承：案發時丙○○為啟新土
    木之登記負責人，且啟新土木於92年12月31日起承包高雄市
    政府工務局下水道工程處之「本市各區涵溝管渠零星維修工
    程」，甲○○為工地現場負責人，負責工地之管理、監督及
    於施工路段設置警告標誌等安全措施等業務，為從事業務之
    人。惟均否認有何業務過失致死犯行，被告丙○○辯稱：伊
    是啟新土木之名義負責人，工地負責人是甲○○，啟新土木
    所承包高雄市政府工務局下水道工程處之前開工程，現場的
    管理是甲○○，伊並不負責。且案發地點工人在案發當日從
    早上8 點就在那裡施工，並沒有看到有人跌倒，當天工地現
    場有設置警告標示，如紐澤西、交通錐、閃光燈、橫桿，板
    模也有以釘子固定住，故伊並無過失，且被害人戊○○之死
    亡與工地無關云云；被告甲○○則辯稱：伊是啟新土木工地
    負責人，案發當天從7 、8 點就在工地，並沒有看到有人跌
    倒云云。經查：
  (一)被告丙○○為啟新土木之登記負責人，且會到工地現場指揮
    工地之進行，是亦有實際參與啟新土木業務之經營，為從事
    業務之人乙節，此除有啟新土木高雄市政府營利事業登記證
    1 紙在卷可稽外，並為被告丙○○於案發後2 日第1 次警詢
    時即明白供陳：伊係啟新土木之負責人，且因係家庭事業，
    故亦會到工地一起工作等語（見警(一)卷第3 頁），此核與其
    於偵訊中所述：伊會到工地現場視察，若現場工地施作情形
    有問題，伊會命工人改善，但大部分是委由甲○○處理等語
    （見93年度偵字第4305號偵查卷宗第11頁），暨證人即同案
    被告甲○○於偵查中陳稱：工地現場是伊帶工人在工作，是
    現場之負責人，丙○○與伊均有到工地現場指揮工程進行等
    語（見上開偵查卷第11頁）均互核相符，可證上開事實堪予
    認定，被告丙○○非但為啟新土木之登記負責人，亦實際擁
    有本件工地施做指揮、監督之權限甚明，雖被告丙○○嗣後
    於本院審理中改稱：伊是家庭主婦，在啟新土木僅係掛名負
    責人，去工地僅是幫忙買便當、飲料，實際上均係由被告甲○○在決定工程之承包云云（見本院卷(二)第24至26頁），並
    援引證人即啟新土木之員工庚○○於本院審理中證述：工地
    負責人是甲○○，丙○○不管工地之事，平常僅在家煮飯洗
    衣等證詞為據（見本院卷(一)第155 、156 、158 頁），惟質
    諸證人丁○○於本院審理中證稱：曾在工地現場見過丙○○
    ，看過之次數不記得，但不止一次等語（見本院卷(二)第7 頁
    ），可見證人庚○○之前開證述與證人丁○○上開所述已顯
    有齲齬之處，另參酌被告丙○○迭於警詢、偵訊中均已屢次
    供承其為工地負責人，且有實際負責工地之指揮、監督等情
    明確，再衡以被告丙○○於案發之初面對警方之詢問，即時
    反應所為之回答，應較鮮有經過利害算計後，而為避重就輕
    或掩飾犯行供詞之機會，又證人庚○○曾為被告2 人之女婿
    ，且為啟新土木之受僱員工，業據其於本院陳述明確（見本
    院卷(一)第154 、155 頁），足見其與被告2 人關係密切，是
    其所為證詞非無偏頗或迴護被告2 人之可能，佐以同案被告
    甲○○於偵查中之前揭供述及證人丁○○於本院審理中證詞
    ，足認應以被告丙○○於警詢、偵訊中所為之自白較屬可信
    ，被告丙○○辯稱：伊僅是啟新土木之名義負責人云云，顯
    屬事後卸責之詞，不足採信。至被告甲○○為上開工地現場
    負責人，且由其指揮工人乙節，業據被告甲○○迭於偵訊及
    本院審理中坦認在卷（見上開偵查卷宗第11頁、本院卷(一)第
    26 頁） ，復經證人即啟新土木之員工庚○○於本院證述：
    被告甲○○負責處理啟新土木之業務等語無訛。綜上，啟新
    土木係被告丙○○、甲○○2 人之家族事業，被告丙○○為
    登記負責人，被告甲○○則為工地現場負責人，且被告2 人
    均有指揮、監督工地之權限，而皆為從事業務之人乙情，應
    足堪認定。
  (二)此外，啟新土木承包「本市各區涵溝管渠零星維修工程」，
    且於92年12月31日與高雄市政府工務局下水道工程處簽訂工
    程採購合約，有高雄市政府工務局下水道工程處工程採購契
    約1 份在卷可參，觀諸該契約第12條第1 項明訂：「工地管
    理：本工程施工期間，乙方（即指被告啟新土木）應指派適
    當之代表人為工地負責人，代表乙方駐在工地，督率施工、
    管理其員工、器材，並負責一切乙方應辦理事項」；同條第
    3 項工作安全與衛生第1 款：「本工程施工期間，乙方應遵
    照勞工安全衛生法…及道路交通標誌標線號誌設置規則等有
    關規定確實辦理，並隨時注意工地安全及水、火災之防範。
    如因乙方疏失或過失而發生任何意外事故，均由乙方負一切
    責任。」；同條第8 項第4 款工地周邊施工期間之協調事項
    ：「1.加強工地周邊地區的警告標誌與宣導。」（見卷附上
    開採購契約第4 、6 頁），及高雄市政府及所屬機關學校工
    程告示牌及安全圍籬裝置辦法規定：「為確保工作人員及通
    行人車之安全，於施工地區之周圍應設置安全圍籬。」（見
    卷附上開採購契約卷第185 頁），另於附件「側溝工程安全
    措施配置圖」中明載：「工地現場需設置紐澤西護欄、連接
    管、夜間警示燈、柱式閃光燈、指示方向、反光導標、活動
    圍籬等安全措施，且因應住戶進出，應加以木板或鐵板覆蓋
    ，並擺設交通錐等以示警告。」等語。準此，被告丙○○既
    為啟新土木之負責人，被告甲○○為上開工地之現場負責人
    ，對於該工程之施作及安全管理即有管理監督義務，且有依
    上開契約約定、行政規則之相關規定施作之注意義務甚明。
    然查，被告丙○○、甲○○竟對於施作工程現場應設置上開
    紐澤西護欄等安全措施，及加強工地周邊地區的警告標誌與
    宣導等規定均置若罔聞，不僅未設置相關安全及警告措施，
    於施作上開工程時，在高雄市○○區○○路76號前水溝上供
    公眾暫時通行之處，所鋪設之板模亦未加裝固定器等安全措
    施予以固定等情，此觀諸被害人家屬於案發翌日至工地現場
    拍照存證之照片所示即明（見相字卷第9 至12頁），並經本
    院當庭就此等照片與證人丁○○確認屬案發當日工地現場之
    狀況無誤，並據其證稱：案發現場之板模伊曾走過，但發現
    並未釘牢，僅是放著而已，且是經過左右鄰居反映才放的，
    走上去還會搖晃等語明確（見本院卷(二)第6 、7 頁），故被
    告2 人未依合約及相關規定設置安全設施之情堪可認定。
  (三)被告2 人雖均辯以：案發現場有設置警示及安全措施，是無
    疏失云云，被告甲○○並於93年2 月12日警詢時提出工地現
    場照片4 張為憑（見警(二)卷第23、24頁），且陳稱該等照片
    均係93年2 月3 日案發當天所攝，辯護人則以：雖其中有部
    分照片未呈現設置有安全設施，或放置較遠之距離，其原因
    係水泥攪拌之工程車至現場灌漿時，需隨時移動紐澤西護欄
    及交通錐，以方便工程車進場灌漿施做等情詞置辯，並援引
    證人庚○○於本院審理中證述：案發當天施工工地有施做紐
    澤西護欄、衡桿、交通錐等安全防護措施，防護措施係設置
    在水溝旁60公分處，伊並有鋪板模、釘釘子，是釘在柏油路
    上，且伊有站上去測試，1 支角木釘2 支釘子，總共3 支角
    木，還鋪上沙子云云為證（見本院卷(一)第156 頁），惟對照
    被害人家屬於警詢中所提供之工地現場照片與被告甲○○所
    提出之照片，可見前者案發現場所挖之側溝上均尚未灌漿，
    而後者之側溝則已灌漿，且幾近施做完成，足證被害人家屬
    所提供前揭照片之拍攝時間係早於被告甲○○所提供之照片
    ，是被告甲○○辯稱其所提供之前揭現場照片係攝於案發當
    日云云，實屬事後卸責之詞殊無可採，而應以被害人家屬所
    提供之現場照片較接近案發當日現場之狀況甚明，再參以該
    等現場照片所示，於93年2 月4 日工地現場側溝工程尚未施
    做完成之際，工地周圍全無紐澤西護欄、衡桿、交通錐等安
    全防護設施，僅有在案發現場處放置板模1 塊，亦未見有工
    程車至現場灌漿之情，佐以證人丁○○之前開證述，足徵被
    告及辯護人前揭所辯，及證人庚○○之上開證述，均非可信
    。
  (四)又被害人戊○○於行經高雄市○○區○○路76號前時，因遭
    該處鋪設之板模絆倒，致頭頂部撞擊該處工地上之不明鈍物
    而受傷等情，業據證人曹○○於偵訊中證稱：案發現場並無
    設置交通錐、黃色紐澤西護欄等安全措施，伊之母親戊○○
    踩到板子後往右邊摔，頭碰到地上，沒有流血，見戊○○把
    頭揉一揉，便與伊一起上樓，至於戊○○頭部撞倒地上何處
    ，及有無受傷，伊並不清楚等語綦詳（見上開偵查卷第12、
    69 頁） ，及證人丁○○迭於偵查及本院審理中結證稱：案
    發當日11、12時，伊在高雄市○○區○○路107 之4 號對面
    擺攤位賣炸雞，聽到碰一聲，轉頭便見死者（即戊○○）從
    住處門口（高雄市○○區○○路76號）跌倒爬起來，當時伊
    有出聲問死者，但死者並未回答，只摸摸頭與女兒（即曹○○）走進去，直到當日下午3 時許，死者女兒哭著出來說死
    者嘔吐，伊便幫忙叫救護車將死者送醫；戊○○跌倒時伊有
    看到，那地方放一塊板模，戊○○絆到板模跌倒叫一聲，伊
    距戊○○跌倒之地方約4 、5 公尺，見戊○○爬起來時手有
    摸頭，之後大約於下午2 、3 點時，戊○○之女兒出來叫伊
    上去，伊見到戊○○兩眼直瞪，說不出話，便馬上叫救護車
    等語（見上開偵查卷第29至30頁；本院卷(二)第4 、5 頁），
    故上開事實應堪予採認；再被害人戊○○因此事故受有蜘蛛
    網膜下腔出血、腦室內出血、阻塞性水腦症等傷害，延至該
    日14、15時許始經家人發現其意識不清且陷入昏迷，而送醫
    急救，並接受緊急腦室外引流手術，仍於93年2 月4 日不治
    死亡之事實，則有長庚紀念醫院93年2 月4 日之診斷證明書
    、高雄市政府消防局救災救護指揮中心緊急傷病送醫服務登
    記簿各1 紙在卷可考（見警(二)卷第35頁、偵查卷第25頁），
    並經臺灣高雄地方法院檢察署檢察官督同法醫師相驗屬實，
    製有相驗屍體證明書1 紙附卷可佐，及臺灣高雄地方法院檢
    察署法醫驗斷書1 份存卷可參，另經同署法醫為進一步複驗
    ，複驗結果發現死者頭頂部有嚴重頭皮下出血，形成頭皮下
    血腫，出血範圍約15×11公分大小；右前頂骨帽狀腱膜下有
    嚴重出血，腦部有蜘蛛網膜下腔出血，關於死亡原因則認：
    死者頭部有外傷痕跡，解剖發現頭皮下有嚴重出血，腦部有
    蜘蛛網膜下出血，腦室有大量出血，死者因摔倒導致頭部外
    傷併蜘蛛網膜下出血而死亡，是死者戊○○死亡之方式係屬
    意外等情，有臺灣高雄地方法院檢察署解剖紀錄報告1 份附
    卷可參（見偵查卷第59至70頁），本院再依辯護人之聲請檢
    附相關卷證資料，就本件被害人死亡之原因乙節委請行政院
    衛生署醫事審議委員會為鑑定，據覆略以：依解剖報告所載
    ，頭皮下之皮下出血部位係在頭頂部，若是摔倒，可能是倒
    栽蔥，或是摔倒後頭部頂端撞擊鈍物所致；從傷勢研判，最
    有可能為鈍物撞擊所致；頂部之頭皮下血腫必須該部受到直
    接撞擊才有可能產生骨帽狀腱膜下有嚴重出血；摔倒後數十
    分鐘即可能產生如此傷勢等語，此有行政院衛生署95年8 月
    21日衛署醫字第0950036046號函暨函附鑑定書（編號：0000
    000）1份附卷可按（見本院卷(一)第111 至114 頁），綜上，
    被告2 人未於案發現場設置相關安全及警告措施，於施做上
    開工程時，在高雄市○○區○○路76號前水溝上供公眾暫時
    通行之處，所鋪設之板模亦未加裝固定器等安全措施予以固
    定之情，既經本院認明如前，又綜觀上述事證，證人曹○○
    、丁○○所為前揭證述均互核一致，佐以上開解剖紀錄報告
    、鑑定書所載內容，足證證人曹○○、丁○○所為證詞應非
    子虛，再對照案發工地現場之照片所示，可見工地現場並非
    平整，且所挖掘之側溝因尚未灌漿，板模周圍多有凸起之物
    ，是被害人戊○○係於前揭時地跌倒後，在工地現場遭不明
    鈍物撞擊頭頂部，不久即陷入昏迷，送醫急救後於翌日不治
    死亡之事實，應可認定，從而，被告2 人未依規定在工地現
    場設置相關安全防護設施，復未就供公眾通行之板模予以固
    定，致被害人戊○○在該處跌倒死亡，渠等顯有過失，同時
    該過失與被害人之死亡結果間並有相當因果關係。
  (五)辯護人雖再辯稱：依高雄市政府消防局救災救護指揮中心緊
    急傷病送醫服務登記簿所載，救護之原因係「急病」，顯見
    被害人並非在工地跌倒送醫，被害人之傷勢亦非在工地摔倒
    所造成；又證人即在現場監工、施工之人員王百祿、劉清泉
    、庚○○、林詠智均分別於偵查及法院審理中證述於案發當
    日未見工地現場有人跌倒之情事，且本件施工範圍不大，如
    有人跌倒在場施工之人不會不知道；另證人田沖雄、胡祥洋
    、趙建喬、王敏惠均於偵查中證稱渠等案發後曾詢問曹○○
    、丁○○，曹○○、丁○○均曾答稱沒有看到死者如何跌倒
    ，足證曹○○、丁○○所為前揭證述，顯不足採云云。惟查
    ，被害人死亡之原因係屬意外，因摔倒撞擊頭部所致乙節，
    有前揭解剖紀錄報告、鑑定書各1 份在卷可參，顯見被害人
    之死因非因「急病」所致已灼然至明。又本件施工之地點在
    高雄市○○區○○路與民本街口，工地範圍約有100 多公尺
    ，本件案發現場係位在民本街與覺民路口處，且施工當日被
    告甲○○與證人庚○○、劉清泉、林詠智等人均在民本街上
    釘板模，附近尚有2 位瓦斯公司之工作人員正在改裝瓦斯管
    ；證人庚○○等人釘板模時會用到鐵鎚，水泥車至現場灌水
    泥時，聲音會比較大等情，業經證人庚○○於本院審理中證
    述明確（見本院卷(一)第155 至165 頁），且有工地現場地圖
    1 紙在卷可考（見偵查卷第84頁），足證本件施工之範圍非
    小，且證人庚○○等人於案發當日均忙於工程之施作，又在
    工地現場之噪音甚大之情況下，縱在現場施工之人均未目睹
    被害人摔倒或聽聞其摔倒之聲音當仍與常情相符，本院自無
    從依證人王百祿等人之前開證述為被告2 人有利之認定，參
    以證人庚○○於偵查中證稱：於案發當日11時許，伊在離覺
    民路76號約20公尺處，一棟大樓前與劉清泉在釘板模，林詠
    智、甲○○在附近準備材料等語，與證人即欣高瓦斯公司之
    維修人員劉凱韋於偵查中證述：案發當日伊在民本街施工，
    離覺民路約30多公尺，劉清泉、庚○○等人均亦在旁施工等
    語明確（見偵查卷第48、50頁），益證證人庚○○等人於案
    發時施工之處所離被害人跌倒之處尚有2 、30餘公尺遠之距
    離，是其等前揭證述於案發當日未見工地現場有人跌倒云云
    ，本院自難遽信，證人庚○○嗣後於本院審理中改證稱：當
    日早上11時，伊在離覺民路6 、7 公尺處施工云云（見本院
    卷(一)第160 頁）殊非可採，且其迴護被告2 人之動機已昭然
    若揭；另辯護人固另援引證人田沖雄、胡祥洋、趙建喬、王
    敏惠之前揭證述以質疑證人曹○○、丁○○證述之可信性，
    然被害人於前揭時地跌倒之過程既迭經證人曹○○、丁○○
    前開證述綦詳，佐以前揭事證因認渠等證述應屬可採，業經
    本院敘明如前，況縱證人田沖雄等人上開證述所言為真，惟
    衡以證人曹○○遽逢與至親天人永隔之哀痛，且證人曹○○
    、丁○○等人均與證人田沖雄等人素不相識，突遭田沖雄等
    人詢問案發當日經過之情形，不願據實以告或為有保留之陳
    述，仍當與常情相符，而應以其等事後出庭應訊且經具結作
    證之前開證詞較為可信。辯護人固於本院96年1 月17日審理
    中另請求傳訊證人趙建喬、胡祥洋，惟渠等2 人於偵查中均
    已具結，且為前開證述明確，又渠等所述均尚不足以影響證
    人曹○○、丁○○證言之可信性，已如前述，爰認就此無再
    予傳訊調查之必要，附此敘明。
  (六)辯護人另又辯以：行政院衛生署鑑定書所載摔倒後數十分鐘
    即可能產生如此傷勢等語與本件被害人症狀出現之時間並不
    相符，又被害人縱有摔倒，但從其能立即爬起來之情狀研判
    ，摔倒力道甚小，縱有受傷亦屬輕微，故被害人之死亡與本
    件事故應無因果關係云云，此經本院依職權進一步函詢行政
    院衛生署，據該署醫事審議委員會進一步鑑定稱：此部分之
    意見（指前開摔倒後症狀出現之時間）為通案，仍須視個案
    狀況，如撞擊之力道、被害人之身體狀況等情形而仍可能有
    所不同，是無法排除15時被害人所生之前揭症狀與11時許撞
    擊頭部之傷害有關，被害人可能於11時許跌倒撞及頭部後，
    延至15時許方才陷入昏迷等語明確，此有該署96年11月1日
    衛署醫字第0960216065號函暨函附鑑定書（編號：0000000
    ）1 份附卷可憑，參以高雄市政府消防局救災救護指揮中心
    緊急傷病送醫服務登記簿所載，至多僅能證明被害人經家人
    察覺有異而送醫之時間，尚無從據以推認本件被害人症狀出
    現之時間，是辯護人前開辯詞要無可採；又縱被害人於跌倒
    後尚有餘力行走返家，然依前開鑑定意見所載，既摔倒後並
    非當然立即陷入昏迷，益徵辯護人前開辯稱：從被害人能立
    即爬起來之情狀研判，摔倒力道甚小，縱有受傷亦屬輕微云
    云亦屬無據。
  (七)綜上，被告2 人所辯各節俱無堪採信，渠等犯行均堪以認定
    ，應予依法論科。
二、論罪科刑部分：
  (一)按行為後法律有變更者，適用行為時之法律。但行為後之法
    律有利於行為人者，適用最有利於行為人之法律。修正後之
    刑法第2 條第1 項定有明文。而修正後刑法業經總統於94年
    2 月2 日公布，於95年7 月1 日施行，茲比較新舊法如下：
  1.刑法第276 條第2 項業務過失致死罪，法定刑得併科3000元
    以下之罰金，有關罰金刑部分，修正前後罰金刑之最高額並
    無不同，然刑法第33條關於罰金數額之規定，由銀元1 元以
    上，修正為新臺幣1000元以上，法律修增定之結果，刑法第
    276 條第2 項之罪，罰金刑下限部分由「銀元1 元即新臺幣
    3 元以上」，提高為「新臺幣1000元以上」。新舊法比較結
    果，以舊法有利於被告。
  2.經綜合上述比較新舊法之結果，關於罰金刑下限額度之修正
    ，以舊法規定對被告較有利，是應適用被告行為時之修正前
    刑法相關規定為論處。
  (二)按刑法第276 條第2 項業務上過失致人於死罪，以行為人之
    過失，係基於業務上行為而發生者為限，而所謂業務，係指
    個人基於其社會地位繼續反覆所執行之事務。被告丙○○、
    甲○○2 人平時均實際參與啟新土木業務之經營，共同負責
    工地之施工管理、監督，業經本院認明如前，是核渠等之前
    揭過失致生被害人戊○○死亡之結果，所為係犯刑法第276
    條第2 項之業務過失致人於死罪。爰審酌被告2 人均身為承
    包土木工程多年之人，對於工地安全之維護更需有高於一般
    人之注意義務，竟疏未注意為工地現場安全防護措施之設置
    ，致被害人因此跌倒受傷並送醫急救後死亡，造成被害人家
    屬無法挽回之遺憾及精神上無比之傷痛，復於犯後否認犯行
    未見悔意，且迄今未與被害人家屬達成和解並賠償損害，惟
    念渠等除本件犯行外，並無其他前科紀錄，有臺灣高等法院
    被告前案紀錄表2 份在卷可稽，素行尚佳，兼衡渠等過失之
    程度等一切情狀，分別量處如主文所示之刑，又查被告2 人
    犯罪時間係在中華民國96年4 月24日以前，所犯之罪合於中
    華民國96年罪犯減刑條例第2 條第1 項第3 款所定減刑條件
    ，應依法減其宣告刑2 分之1 。
據上論斷，應依刑事訴訟法第299 條第1 項前段，刑法第2 條第
1 項前段、第276 條第2 項，刑法施行法第1 條之1 ，中華民國
96年罪犯減刑條例第2 條第1 項第3 款、第7 條，判決如主文。
本案經檢察官己○○到庭執行職務。
中    華    民    國    97    年    1     月    30    日
                刑事第十四庭  審判長法  官  陳玉聰
                                    法  官  莊珮吟
                                    法  官  鄭凱文
以上正本證明與原本無異。
如不服本判決應於收受本判決後10日內向本院提出上訴書狀，並
應敘述具體理由，如未敘述上訴理由者，應於上訴期間屆滿後20
日內補提理由書狀於本院（均須按他造當事人之人數附繕本）「
切勿逕送上級法院」。
                                    書記官  蕭家玲
中    華    民    國    97    年    1     月    31    日
附錄本件論罪科刑法條：
《中華民國刑法第276 條》
因過失致人於死者，處 2 年以下有期徒刑、拘役或 2 千元以下
罰金。
從事業務之人，因業務上之過失犯前項之罪者，處 5 年以下有期
徒刑或拘役，得併科3 千元以下罰金。


司法院資訊處製作；財團法人民間司法改革基金會備份。
